【裁判字號】    94,易,2101
【裁判日期】    951219
【裁判案由】    詐欺
【裁判全文】
臺灣高雄地方法院刑事判決              94年度易字第2101號
公  訴  人  臺灣高雄地方法院檢察署檢察官
被      告  甲○○
                    樓之1
指定辯護人  義務辯護人邱芬凌律師
上列被告因詐欺案件，經檢察官提起公訴（94年度偵字第10080
號），本院判決如下：
    主  文
甲○○共同犯詐欺取財罪，處有期徒刑肆月，如易科罰金，以銀
元佰元（即新臺幣玖佰元）折算壹日。
    事  實
一、緣高雄市政府為提高國民住宅社區住戶品質、改善生活環境
    ，補助由高雄市政府國民住宅處（現已改為高雄市政府都市
    發展局住宅發展處，下仍稱國宅處）輔導成立之國民住宅社
    區管理委員會，乃訂定「高雄市各國宅社區公共設施維護補
    助作業須知」（下稱補助作業須知），該須知中明訂各項維
    護補助金額最高比例以不超過45% 為原則，最高額度以不超
    過新台幣（下同）80萬元為上限，且申請國宅處補助時，其
    補助金額逾10萬元而採購金額未達100 萬元者，應由社區管
    理委員會辦理招標，並由國宅處代為依規定刊登政府採購資
    訊網路及政府採購公報。甲○○於88年至93年間擔任高雄市
    前鎮區○○○路「「君毅正勤國宅社區」管理委員會之主任
    委員，丁○○於88年至90年間擔任管理委員會之總幹事，乙○○於88年11月至89年4 、5 月間擔任管理委員會之財務組
    組長及發包小組成員（丁○○、乙○○另經協商判決）、鮑
    定義為管理委員會之監察委員（未具起訴），渠等明知高雄
    市前鎮區○○○路「君毅正勤國宅社區」管理委員會於88年
    間自行分別發包由丁南工業股份有限公司以70萬元施作「社
    區國宅第1 至40棟休閒椅裝置工程」，另發包由郭石發（已
    歿）以32萬4,809 元施作「社區水泥地坪澆置工程」，依規
    定僅能各申請工程金額之45% 即31萬5,000 元及14萬6,164
    元之補助，竟為順利取得國宅處社區維護之補助，經該管理
    委員會發包小組決議（其餘發包小組成員未具起訴），共同
    基於意圖為「君毅正勤國宅社區」管理委員會不法所有以詐
    取補助款之犯意聯絡，推派丁○○出面委由郭石發，以統一
    發票銷貨金額15 %之代價取得「海本機械工程有限公司」（
    負責人為陳坤生，借牌予某不詳姓名年籍成年男子）名義所
    開立金額178 萬元及以「偉立企業工程行」（負責人為曾維
    雄，借牌予某不詳姓名年籍綽號阿發之成年男子）名義所開
    立金額177 萬5,000 元，合計總工程款為355 萬5,000 元之
    性質上屬業務上文書之不實統一發票2 張，並於89年3 月13
    日持之據以向國宅處申請補助而行使之，致國宅處審核人員
    陷於錯誤，核撥補助款159 萬8,750 元（分別核准補助80萬
    元及79萬8, 750元予「君毅正勤國宅社區」管理委員會之帳
    戶內。
二、案經法務部調查局南部地區機動工作組報告臺灣高雄地方法
    院檢察署檢察官偵查起訴。
    理  由
一、證據能力部分：
１、按被告以外之人於偵查中向檢察官所為陳述，除顯有不可信
    之情況者外，得為證據，刑事訴訟法第159 條之1 第2 項定
    有明文。偵查中對被告以外之人所為之偵查筆錄，或被告以
    外之人向檢察官所提之書面陳述，性質上均屬傳聞證據。惟
    現階段刑事訴訟法規定檢察官代表國家偵查犯罪、實施公訴
    ，依法其有訊問被告、證人及鑑定人之權，證人、鑑定人且
    須具結，而實務運作時，檢察官偵查中向被告以外之人所取
    得之陳述，原則上均能遵守法律規定，不致違法取供，其可
    信度極高。職是，被告以外之人前於偵查中已具結而為證述
    ，除反對該項供述得具有證據能力之一方，已釋明「顯有不
    可信之情況」之理由外，不宜即遽指該證人於偵查中之陳述
    不具證據能力。證人李琴玲、艾台民、蔣馥全、卓良明、董
    兆先、陳坤生、曾維雄、共同被告丁○○於偵查中以證人身
    分具結後之陳述，被告及辯護人均未曾提及檢察官在偵查時
    有不法取供之情形，且未釋明上開供述有顯不可信之情況，
    依前述說明，渠等於偵查中之證言自具有證據能力。
２、被告以外之人於審判外之言詞或書面陳述，除法律有規定者
    外，不得作為證據，刑事訴訟法第159 條第1 項定有明文。
    證人李琴玲、艾台民、蔣馥全、卓良明、董兆先、陳坤生、
    曾維雄、共同被告乙○○於警詢時所為之陳述，係被告以外
    之人於審判外之陳述，屬傳聞證據，且被告及辯護人不同意
    該證據之證據能力，亦查無例外得以之作為證據之情形，自
    不得作為證據。
３、按被告以外之人，於審判外之言詞或書面陳述，除法律有規
    定者外，不得作為證據；又被告以外之人（包括證人、鑑定
    人、告訴人、被害人及共同被告等）於檢察事務官、司法警
    察官或司法警察調查中所為之陳述，與審判中不符時，其先
    前之陳述具有較可信之特別情況，且為證明犯罪事實存否所
    必要者，得為證據，刑事訴訟法第159 條第1 項、第159 條
    之2 分別定有明文。是被告以外之人於司法警察（官）調查
    中所為之陳述，依刑事訴訟法第159 條第1 項規定，係屬傳
    聞證據，原則上無證據能力，惟如該陳述與審判中不符時，
    其先前之陳述具有較可信之特別情況，且為證明犯罪事實存
    否所必要者，依同法第159 條之2 規定（即刑事訴訟法第15
    9 條第1 項所指之「除法律有規定者外」），始例外認為有
    證據能力；如該陳述與審判中相符時，因該陳述並不符合刑
    事訴訟法第159 條之2 有關傳聞例外之規定，故不得作為認
    定本案犯罪事實有無之證據，此時，當以證人於審判中之陳
    述作為證據。另所謂「前後陳述不符」之要件，應就前後階
    段之陳述進行整體判斷，以決定其間是否具有實質性差異，
    惟無須針對全部陳述作比較，陳述之一部分有不符，亦屬之
    。又「證明犯罪事實之存否所必要」，即使用證據之必要性
    ，係指因無法再從同陳述者取得證言，而有利用原陳述之必
    要性，只要認為該陳述是屬於與犯罪事實存否相關之事實，
    並為證明該事實在實質上之必要性即可。而「具有可信之特
    別情況」，係指依陳述時之外部客觀情況而言，足以令人相
    信該陳述是虛偽之危險性不高，必須綜合該陳述是否未受到
    外力影響；陳述人之觀察、記憶、表達是否正確及有無偽證
    之各項因素，而為判斷。經查：證人即共同被告丁○○警詢
    之陳述與審判中相符，依前開說明，應以其審判中所述作為
    證據，其警詢所述應無證據能力。
二、訊據被告固坦承其為「君毅正勤國宅社區」管理委員會之主
    任委員，「君毅正勤國宅社區」管理委員會為施作「社區國
    宅第1 至40棟休閒椅裝置工程」、「社區水泥地坪澆置工程
    」之費用能順利得到國宅處社區維護之補助，經過發包小組
    決議，推派丁○○出面委由郭石發，以統一發票金額15 %之
    代價取得合計總工程款為355 萬5,000 元之不實統一發票2
    張，嗣據以向國宅處申請補助，並使「君毅正勤國宅社區」
    管理委員會獲得補助款80萬元及79萬8,750 元（合計159 萬
    8,750 元）之事實，惟否認有何行使業務上登載不實文書罪
    及詐欺取財犯行，辯稱：當初是謝長廷市長視察時，伊向市
    長爭取，市長答應全額補助該兩項工程，因國宅處礙於規定
    僅能補助全部工程額的45% ，當時的國宅處處長蔣馥全有告
    訴伊，可以變通將其他工程單據用於該申請案，使工程金額
    變大，才會用不實的發票申請補助，況且買發票來申請補助
    ，是經過發包小組同意的，申請時監察委員鮑定義也有蓋章
    ，為何其餘發包小組成員及監察委員均未受刑事訴追等語；
    辯護人另以：「君毅正勤國宅社區」管理委員會第1 次以總
    工程款金額102 萬4809元補助款，遭國宅處已不符合相關規
    定駁回，嗣經與國宅處相關承辦人員協商後，相隔不到數月
    復以總工程款金額355 萬5000元之發票申請補助之申請，國
    宅處之人員豈會毫不知情，本件被告以不實之統一發票申請
    補助固有不該，惟國宅處人員事前知情即無陷於錯誤，自不
    該當詐欺罪之構成要件等語為被告辯護，惟查：
１、上揭事實，業據被告於警詢時自陳：本來國宅處同意全額補
    助，後來才改為對等補助，因為「君毅正勤國宅社區」管理
    委員會已經支付工程款，所以才會將工程款灌水，以不實的
    發票向國宅處申請補助等語（見他字卷第68頁），核與證人
    即共同被告丁○○於偵查中證稱：申請補助的兩件工程，本
    來是「君毅正勤國宅社區」管理委員會自己要作，後來市長
    來社區視察，答應全額補助。經過協調只能補助45% ，原先
    以102 萬480 元提出申請，後來撤回申請，改以355 萬5000
    元提出申請，國宅處也核准了等語（見偵字卷第69頁）；於
    本院審理時證稱：謝長廷市長到「君毅正勤國宅社區」視察
    時，被告向市長表示社區預算不夠，希望市政府能夠補助，
    後來被告在管理委員會中提案，委員會決議提交發包小組討
    論，發包小組討論的結果是要透過郭石發以發票金額之15%
    去買實際上並未訂約施作工程之海本、偉立公司開立之統一
    發票，後來用這些發票去申請，市政府在89年9 月30日核撥
    了159 萬8,750 元等語（見本院卷第117 至119 頁）；證人
    李琴玲於偵查中證稱：在社區發包小組同意下，由丁○○以
    發票金額15% 向廠商買發票等語相符。並有「君毅正勤國宅
    社區」管理委員會黏貼憑證用紙2 紙（其上貼有海本機械工
    程有限公司、偉立企業工程行發票各1 紙）、高雄市政府國
    民住宅處黏貼憑證用紙2 紙、管理中心簽呈2 紙、「君毅正
    勤國宅社區」管理委員會高雄銀行帳號000000000000000 號
    存摺及內頁影本附卷可佐。
２、證人丁○○雖於本院審理時另證稱：第1 次係以實際施工工
    程款金額102 萬4809元申請補助，但是國宅處只有補助一半
    ，被告很不滿意，去找處長蔣馥全協調，蔣馥全說依照國宅
    處規定只能補助工程款的45% ，後來暗示我們可以把花費的
    金額提高，就可以全額補助。然證人蔣馥全於偵查中證述：
    「君毅正勤國宅社區」管理委員會申請補助是依程序辦理，
    伊僅是批補助，被告如何取得發票，伊不清楚等語（見偵字
    卷第68頁）。且觀之卷附「君毅正勤國宅社區」管理委員會
    之發文簿影本，「君毅正勤國宅社區」管理委員會雖曾於88
    年10月25日第1 次向國宅處提出申請，89年3 月13日復提出
    第2 次申請（見偵字卷第32、36頁），兩次提出之日期相距
    僅4 月餘，然證人董兆先、卓良明、蔣馥全於偵查中亦均證
    稱：「君毅正勤國宅社區」管理委員會第1 次申請全額補助
    ，後來打電話通知管理委員會，管理委員會撤回該申請案。
    是知，第1 次申請並未實際進入審核流程，尚難認定國宅處
    人員知悉第1 次提出申請補助之工程金額。本件「君毅正勤
    國宅社區」管理委員會發包之工程本不符合補助作業須知之
    規定，國宅處本無從了解其發包過程及實際工程金額，又國
    宅處已就工程申請補助之範圍、項目依「君毅正勤國宅社區
    」管理委員會及聯勤第205 廠回函確認無違法情事，「君毅
    正勤國宅社區」管理委員會以不實之發票向國宅處提出申請
    ，應非國宅處所得知悉，國宅處陷於錯誤而核撥補助款予「
    君毅正勤國宅社區」管理委員會之事實，應堪認定。辯護人
    以2 次申請僅隔數月，國宅處應知悉內情等語為被告辯護，
    尚無可採。
３、本件公訴意旨雖僅以被告、共同被告丁○○、乙○○為本件
    詐欺、行使業務上登載不實文書犯行之共犯，然「君毅正勤
    國宅社區」管理委員會之決策係委員會合議決定，本件工程
    補助案亦係經由管理委員會決議提交發包小組處理，並由發
    包小組同意由丁○○委託郭石發以發票金額15% 之價格購買
    發票，業據證人李琴玲於偵查中證述無訛。嗣由被告、丁○○、乙○○及鮑定義核章後向國宅處提出申請，有「君毅正
    勤國宅社區」管理委員會黏貼憑證用紙2 紙在卷可憑。是本
    件參與決議之發包小組所有成員包括核章向國宅處提出申請
    之被告、丁○○、乙○○及鮑定義等人，均參與以不實發票
    向國宅處申請補助之決議及提出申請之行為，而有共同犯罪
    之事前謀議，均係本件犯罪之共犯，應可認定，併此敘明。
４、被告另以發包小組其他成員、監察委員鮑定義為何未受刑事
    訴追云云為辯，惟被告所為是否應負擔刑責，應從其所涉犯
    罪事實之證據為斷，尚有其他共犯未經追訴，本宜由檢察官
    另行追查後為適當之處理，無礙本件被告犯罪事實之認定。
    被告不得以其他共犯未經追訴，阻卻自己犯行之違法性，亦
    即人民不得主張「不法之平等」，其上開辯解，洵無足採。
５、縱上，被告以不實之統一發票，向國宅處申請補助，致不知
    情之國宅處人員陷於錯誤，而核撥補助款與「君毅正勤國宅
    社區」管理委員會，其犯行事證已臻明確，應依法論科。
二、核被告所為，係犯刑法第216 條、第215 條之行使業務上登
    載不實文書罪及同法第339 條第1 項之詐欺取財罪。其與丁○○、鮑定義、乙○○及發包小組之其他成員間有犯意聯絡
    、行為分擔，均為共同正犯。其行使業務上登載不實文書與
    詐欺取財二罪之間，有方法結果之牽連關係，應從一重之詐
    欺取財罪論處。被告於89年3 月13日同日對國宅處提出「空
    地積水澆置水泥地坪改善工程」、「1 至40棟休閒椅工程」
    核撥補助款案，係基於同1 個犯意下之接續行為，屬實質上
    一罪。爰審酌被告以不實發票向國宅處申請補助，致國宅處
    陷於錯誤而核撥補助款，總計金額達約150 萬，變相造成國
    家資源不公平之分配，所為誠屬不該，惟念其年紀已逾70
    歲，因主觀上之違法性認識不足而罹刑章，然其於警詢及偵
    查中均詳細交代申請補助款之經過，且未將所得補助款挪作
    私用等一切情狀，量處如主文所示之刑，並諭知易科罰金之
    折算標準。
三、新舊法比較：
１、法定罰金刑部分：被告行為後，刑法第33條第5 款業於95
    年7 月1 日公佈施行規定：「罰金：新臺幣1 千元以上，以
    百元計算之。」，與修正前刑法同條款規定「罰金：1 元以
    上。」不同。比較新舊法結果，以舊法較有利於行為人，揆
    諸上開準據法，本案關於刑法第339 條第1 項之法定刑罰金
    部分，自應適用行為時之法律即修正前刑法第33條第5 款規
    定決定其罰金部分之法定刑。
２、易科罰金部分：行為人於犯罪時即修正前刑法第41條第1 項
    前段規定：「犯最重本刑為5 年以下有期徒刑以下之刑之罪
    ，而受6 個月以下有期徒刑或拘役之宣告，因身體、教育、
    職業、家庭之關係或其他正當事由，執行顯有困難者，得以
    1 元以上3 元以下折算1 日，易科罰金。」，又其行為時之
    易科罰金折算標準，廢止前罰金罰鍰提高標準條例第2 條前
    段規定，就其原定數額提高為100 倍折算1 日，則本件受刑
    人行為時之易科罰金折算標準，應以銀元300 元折算1 日，
    經折算為新臺幣後，應以新臺幣900 元折算為1 日。惟95年
    7 月1 日修正公佈施行之刑法第41條第1 項前段則規定：「
    犯最重本刑為5 年以下有期徒刑以下之刑之罪，而受6 個月
    以下有期徒刑或拘役之宣告者，得以新臺幣1 千元、2 千元
    或3千 元折算1 日，易科罰金。」比較修正前後之易科罰金
    折算標準，以95年7 月1 日修正公佈施行前之規定，較有利
    於行為人，則應依刑法第2 條第1 項前段，適用修正前刑法
    第41 條 第1 項前段規定，定其折算標準。
四、按95年2 月2 日修正公布，同年7 月1 日施行之刑法第74
    條第1 項規定：受2 年以下有期徒刑、拘役或罰金之宣告，
    而有下列情形之一，認以暫不執行為適當者，得宣告2 年以
    上5 年以下之緩刑，其期間自裁判確定之日起算：１、未曾
    因故意犯罪受有期徒刑以上刑之宣告者。２、前因故意犯罪
    受有期徒刑以上刑之宣告，執行完畢或赦免後，5 年以內未
    曾因故意犯罪受有期徒刑以上刑之宣告者。本件被告前曾因
    傷害案件，經本院93年度簡上字第764 號判決判處有期徒刑
    4 月確定，有臺灣高等法院被告前案紀錄表在卷可稽，其上
    開犯罪雖在本件犯罪時間之後，惟本案判決時，被告既曾因
    故意犯罪，受有期徒刑以上刑之宣告確定，即不符合上揭緩
    刑之要件，尚難諭知緩刑，附此敘明。
五、本件「君毅正勤國宅社區」管理委員會向國宅處申請補助之
    過程，既係經該管理委員會之發包小組開會決議，並由被告
    、丁○○、乙○○、鮑定義核章後向國宅處提出申請，發包
    小組其他成員與被告就上開犯行間，以自己共同犯罪之意思
    ，事前同謀，監察委員鮑定義除有事前同謀外，其於「君毅
    正勤國宅社區」管理委員會黏貼憑證用紙蓋章，亦有共同犯
    罪之行為分擔，均為共同正犯，已如前述，然此部份共犯，
    並非本件起訴效力所及，宜由檢察官另為妥適之處理，附此
    敘明。
據上論斷，應依刑事訴訟法第299 條第1 項前段、刑法第2 條第
1 項前段、第28條、第216 條、第215 條、339 條第1 項、修正
前刑法第41條第1 項前段，罰金罰鍰提高標準條例第1 條前段、
廢止前罰金罰鍰提高標準條例第2條，判決如主文。
本案經檢察官丙○○到庭執行職務。
中    華    民    國    95    年    12    月    19    日
                  刑事第一庭    審判長法  官  陳明富
                                      法  官  方百正
                                      法  官  陳宛榆
以上正本證明與原本無異。
如不服本判決，應於判決送達後10日內，向本院提出上訴狀。
中    華    民    國    95    年    12    月    20    日
                                      書記官  劉企萍
附錄本判決論罪之法條
中華民國刑法第215條
從事業務之人，明知為不實之事項，而登載於其業務上作成之文
書，足以生損害於公眾或他人者，處3 年以下有期徒刑、拘役或
5 百元以下罰金。
中華民國刑法第216條
行使第210 條至第215 條之文書者，依偽造、變造文書或登載不
實事項或使登載不實事項之規定處斷。
中華民國刑法第339條
意圖為自己或第三人不法之所有，以詐術使人將本人或第三人之
物交付者，處5 年以下有期徒刑、拘役或科或併科1 千元以下罰
金。
以前項方法得財產上不法之利益或使第三人得之者，亦同。
前二項之未遂犯罰之。


司法院資訊處製作；財團法人民間司法改革基金會備份。
